臺灣高等法院臺南分院刑事判決　　　九十一年度上易字第七八號　Ａ
　　　上　訴　人　臺灣臺南地方法院檢察署檢察官
　　　上　訴　人
　　　即　被　告　甲　○　○
右上訴人因被告傷害等案件，不服臺灣臺南地方法院九十年度易字第二０三八號中華
民國九十一年五月十日第一審判決（起訴案號：臺灣臺南地方法院檢察署九十年度偵
字第九０九一號），提起上訴，本院判決如左：
      主      文
上訴駁回。
      事      實
一、甲○○於民國九十年一月間，因向乙○○定作佛堂神龕工程一事發生糾紛。嗣甲
    ○○於同年四月二十四日上午十時許，前往乙○○位於台南市○○街五十八號之
    住處拿取木雕聖旨牌時，甲○○復向乙○○表達其不滿，雙方一言不合，乙○○
    即基於傷害人身體之犯意，以其所有之雕刻刀揮舞，並劃傷甲○○左臉顴骨（乙
    ○○涉嫌傷害部分另由甲○○向臺灣臺南地方法院提起自訴），甲○○見狀為防
    衛自己之身體，乃搶奪乙○○手中之雕刻刀，並於拉扯中基於傷害之犯意，以該
    雕刻刀刺傷乙○○左手肘及腹部等處，致乙○○受有左協腹寬二公分、深五公分
    之穿刺傷及左手肘撕裂傷，而防衛過當。
二、案經乙○○訴由臺灣臺南地方法院檢察署檢察官偵查起訴。
      理      由
壹、傷害部分：
一、訊據上訴人即被告甲○○固坦承與告訴人乙○○發生拉扯等情事，惟否認有何傷
    害犯行，辯稱：是告訴人先持雕刻刀劃傷伊左臉顴骨後，伊要奪刀，不知何故，
    拉扯間告訴人亦受傷，伊是正當防衛云云。
二、經查：
（一）按刑法上之防衛行為，祇以基於排除現在不法之侵害為已足，防衛過當，指防
      衛行為超越必要之程度而言，防衛行為是否超越必要之程度，須就實施之情節
      而為判斷，即應就不法侵害者之攻擊方法與其緩急情勢，由客觀上審察防衛權
      利者之反擊行為，是否出於必要以定之（最高法院六十三年台上字第二一０四
      號判例參照）。
（二）本件被告與告訴人於右揭時、地起爭執，告訴人繼而以其所有之雕刻刀揮舞，
      並劃傷被告一節，雖為告訴人所否認，但已據被告供明：「該刀子是我進入告
      訴人住處時，告訴人手持正在雕刻的。當日我到告訴人住處，我確實有罵他，
      但告訴人也出來罵我，後來告訴人就持正在雕刻的雕刻刀刺我，刀子不是我拿
      去的，是我從告訴人手上搶下的‧‧‧」（見原審卷第六十頁）等語在卷，復
      參以案發當日前往處理之警員王文瑞、王禹郎、王旭崇於原審審理時均證稱：
      有看到甲○○臉部受傷，乙○○是腹部受傷，他們在理論等語（見原審卷第一
      ０七及一０八頁），並有當日前往現場處理之警員所拍攝照片四幀、扣案雕刻
      刀一把及被告驗傷診斷書一紙可憑。再參諸被告受傷位置在左臉顴骨處，告訴
      人則是左手肘及腹部受傷，益徵被告所辯：伊前往告訴人處拿聖旨牌時，告訴
      人正好在從事雕刻，因伊口氣不好，告訴人即持手中之雕刻刀揮舞，伊要搶下
      告訴人手中之雕刻刀，於拉扯間，告訴人亦受傷，最後雕刻刀確係在伊手上乙
      節，尚值採信。是告訴人於刑事請求上訴狀及刑事補充告訴理由狀均稱被告甲
      ○○左臉顴骨之傷並非刀傷，而係被告刺傷告訴人，雕刻刀經廠內員工陳江和
      、陳忠義合力搶下後，被告轉而與告訴人扭打所致云云，顯非可採。
（三）雖告訴人請求上訴狀稱：該雕刻刀係被告自隔壁陳燦亨家中取來用以殺害告訴
      人等語，並於本審審理時陳稱：伊並不是做雕刻的，該把雕刻刀並不是伊的等
      語，且受僱於告訴人從事木匠工作之員工即證人陳忠義、陳江和亦均證稱：扣
      案之雕刻刀非告訴人所有，告訴人店內並無做雕刻，雕刻刀不是渠等工廠內的
      等語（見偵查卷第十四頁背面、原審卷第六十及六一頁）。然查，本件告訴人
      現從事雕刻及木工之工作，且扣案雕刻刀並非陳燦亨所有等情，業據告訴人之
      鄰居即證人陳燦亨於原審審理時證稱：「乙○○是從事雕刻、木工等」、「（
      問：提示扣案雕刻刀是否你的？）不是我的」（見原審卷第八八頁）等語，及
      於警訊時證稱：「（問：你是否知道住在台南市○區○○街五八號乙○○現在
      從事何業？你是否知悉？）我與乙○○是鄰居，他現在從事雕刻及木工」、「
      （問：乙○○與甲○○發生傷害案件之事，警方所暫代保管之雕刻刀是否為你
      店中或家中所有？）不是我所有，我當時手受傷，大約二個月未工作，店內雕
      刻刀全部收起來未使用」（見原審卷第九三頁及背面）等語明確，復參以證人
      陳燦亨與告訴人並無嫌隙，此有證人陳燦亨於警訊時證稱：「（問：你是否與
      乙○○、甲○○有仇恨恩怨？）沒有」（見原審卷第九三頁背面）等語在卷可
      稽，衡情證人陳燦亨當無虛偽陳述之理，其證詞堪予採信，是告訴人抗辯：該
      雕刻刀係陳燦亨所有，伊並不是做雕刻的云云，不足採信。又參以證人陳忠義
      、陳江和均受僱於告訴人，則其證詞能否客觀而無偏頗，實有可疑，再觀諸被
      告當日之受傷照片，其係顏面受傷，當無難以查覺之理，惟證人陳忠義、陳江
      和於偵查及原審調查中竟對此事，全然未提及，均僅一再證述告訴人遭被告刺
      傷一事，證人陳江和甚至於原審審理時證述：「當時我有看到告訴人被刺，而
      且腹部在流血，我們看到告訴人被刺，所以才出手搶雕刻刀。當時被告及告訴
      人扭打在一起，被告的衣服也有血跡，『但我不知道他是否亦受傷』」（見原
      審卷第六十頁）等語，益徵證人所言顯有偏頗之虞，實難遽採。再者，若扣案
      雕刻刀非告訴人店內之物，何以證人陳忠義、陳江和於搶下被告手中之雕刻刀
      後，證人陳忠義竟將雕刻刀拿至屋裡，嗣後才又拿出給警員，亦未當場向在場
      處理之警員王禹郎表明該雕刻刀係被告帶來行兇之用，非告訴人所有之物，此
      有證人陳忠義於原審審理時證稱：「‧‧‧突然被告就持刀刺告訴人，我就趕
      快叫陳江和一起將雕刻刀搶下，並將刀子拿到屋裡‧‧‧該把刀子後來送警處
      理」（見原審卷第六一頁）等語，及證人王禹郎警員於原審審理時：「刀子是
      嗣後由店內人員拿出來，沒有說誰的」（見原審卷第一０八頁）等語在卷可稽
      ，且依卷附雕刻刀照片所示，當時該刀業已清洗而無血跡，亦與常理有違。綜
      合上情，扣案雕刻刀應係告訴人店內所有，應可採信。
（四）被告與告訴人因承包工程一事引發紛爭，被告前至告訴人處拿取聖旨牌，並揚
      言解除契約，雙方一言不和，告訴人即持扣案雕刻刀揮舞，並劃傷被告左臉顴
      骨處，則告訴人是時所為，自是對於被告不法之侵害行為無訛。被告於此情形
      下始出手奪刀並刺傷告訴人，顯係為排除告訴人當時對被告身體所為之侵害而
      為之反擊，核與刑法第二十三條所定正當防衛之構成要件相符。然被告見告訴
      人上開揮舞雕刻刀之動作，衡諸當時被告之人身自由未被限制之客觀情勢，被
      告本得逃逸求援或予以防禦性架擋，其不思為此，反而奪取告訴人手中之雕刻
      刀，並繼而與告訴人拉扯，並刺傷告訴人左協腹，致其受有前述傷害，且深達
      五公分，可見被告出力甚巨，則被告所為明顯非採取最無危險且損害最輕之防
      衛行為，其防衛之行為顯已逾必要之程度，自屬防衛過當，仍應依法論科。
三、核被告甲○○所為，係犯刑法第二百七十七條第一項之傷害罪。被告所為係防衛
    行為過當，爰依刑法第二十三條但書規定減輕其刑。
貳、恐嚇部分：
一、公訴意旨另以：被告於九十年三、四月間某日，在其位於台南市○○路○段三三
    三巷八號之住家，向載送木材前來之證人即告訴人之僱用人林福成、及林福成友
    人李水文稱：「不放他干休，要讓他好看，還要讓他有事情不能繼續經營木工廠
    （台語）」，經林福成轉告告訴人，致告訴人心生畏懼，因認被告涉有刑法第三
    百零五條之恐嚇危害安全罪嫌等語。訊據被告堅詞否認有何上開恐嚇犯行，並稱
    ：伊沒有向林福成、李水文說恐嚇告訴人的言詞等語。
二、經查：
（一）按所謂恐嚇，係指以危害通知他人，使該人主觀上生畏怖心之行為；危害通知
      之方法，固無限制，無論明示之言語、文字、動作或暗示之危害行為均可，然
      該言語或舉動是否足以使他人生畏怖心，應依社會一般觀念衡量之（最高法院
      八十一年度臺上字第八六七號、八十四年度臺上字第八一三號判決意旨參照）
      。
（二）參以證人陳俊銘於原審審理時證稱：「（問：有無到被告家中裝水電？當時有
      聽到什麼話？）有。我有聽到送木材的二個工人告訴被告木材的品質不好，叫
      他不要用，被告有問送材料的兩個工人要不要吃飯，還親自送他們到門口，對
      他們非常客氣」（見原審卷第一三０頁）等語，證人林福成於偵查時證稱：「
      （問：九十年三、四月間，甲○○有無在你們工廠說，不放他（指告訴人）干
      休，要讓他好看，還要讓他有事，經營不下去？）是甲○○在他家告訴我的，
      當時我是載木材回去還甲○○，當時甲○○並無要我轉告乙○○前述話語，當
      時尚有李水文在場」（見偵查卷第十五頁）等語，及證人李水文於偵查時證稱
      ：「（問：，九十年三、四月間有無至甲○○家中？）有的，我與林福成一同
      載木材去他家，當時有聽到甲○○向我們二人訴苦、抱怨，但並無要我們把話
      傳達給乙○○」（見偵查卷第十五頁）等語。可見被告當時究竟是如證人李水
      文所稱之僅向彼二人訴苦、抱怨，亦或如證人林福成所述之向彼二人表明「不
      放他（指告訴人）干休，要讓他好看，還要讓他有事經營不下去」等言詞，已
      非無疑，更何況證人陳俊銘證述被告對送木材前來的工人相當客氣乙節，亦與
      被告前揭所辯相符。
（三）然縱認被告確曾向該二人表明「不放他（指告訴人）干休，要讓他好看，還要
      讓他有事經營不下去」之言詞，惟被告與告訴人間，因有上開工程糾紛，情緒
      本難期平和，故所為言詞因而較具情緒性一節，亦可理解，且參諸證人林福成
      、李水文上開證言，被告所言，尚無明顯直接之恐嚇言詞，而就社會觀念而言
      ，核屬一般發洩不滿之情緒性語句，在客觀上一般人尚不致因該言語陷於危險
      不安之程度，自難僅憑告訴人之指訴，即遽入被告於恐嚇危害安全罪。公訴人
      就其起訴事實未再為舉證，本院因查無足以證明被告犯罪之積極證據，應認被
      告被訴犯罪不能證明，是揆諸前揭判例意旨，即應為被告無罪判決之諭知，惟
      因公訴人認被告上開行為與右揭已起訴成罪之傷害罪部分，具有吸收犯之實質
      上一罪關係，爰就此部分不另為無罪之諭知。
三、公訴意旨另以：被告又另基於恐嚇之犯意，於同年五月七日，在電話中向證人即
    告訴人之友人張文俊稱：「不只是這樣而已，還要再刺他（指乙○○）」，經張
    文俊轉告告訴人，亦使告訴人心生畏懼，因認被告另涉犯刑法第三百零五條之恐
    嚇危害安全罪嫌等語。
四、訊之被告堅詞否認有何恐嚇犯行。經查：
（一）證人張文俊證稱：九十年五月七日下午，伊與某位買主通電話，被告正好在該
      位買主處，被告就將電話搶過去，並叫伊不要怕告訴人，他還要再刺告訴人，
      伊怕有事發生，即主動傳達給告訴人等語（見九十年六月十九日偵訊筆錄、本
      院九十年十月十一日訊問筆錄），並有和信電訊股份有限公司於九十年十月二
      十三日出具之通聯紀錄乙份附卷可證告訴人此部分之指訴非虛，而可採信。
（二）被告雖有向證人張文俊揚言「不只是這樣而已，還要再刺他」等語，然查，被
      告與告訴人因上開工程紛爭，被告並因不滿告訴人之工程品質，而認為受到告
      訴人之詐騙，且該工程之價金高達八十餘萬元，被告並已給付三十萬元訂金，
      在此情況下被告所為上開言詞，究僅係發洩情緒上不滿之用詞，亦或用意確實
      在恐嚇告訴人，已難論斷，遑論證人張文俊一再證稱被告並無要伊將此項惡害
      轉知告訴人之意，而是基於關心立場，主動轉知，是在無其他積極證據足認被
      告於陳述上揭言詞之際確實具有使證人張文俊傳達予告訴人以遂行其恐嚇目的
      之下，自不能謂此即屬以間接方法通知加惡害之事予告訴人。
（三）此外，復查無其他積極證據足資證明被告有何恐嚇危害安全犯行，被告被訴此
      部分犯罪不能證明。
參、原審就傷害部分，認被告罪證明確，因予適用刑法第二十三條但書、第二百七十
    七條第一項、第四十一條第一項前段、罰金罰鍰提高標準條例第一條前段、第二
    條規定，並審酌被告之犯罪動機、目的、手段、告訴人受傷之程度、犯後態度等
    一切情狀，量處有期徒刑二月，並諭知易科罰金折算標準，就恐嚇部分，認被告
    該部分犯罪不能證明，一部分不另為無罪諭知，一部分則諭知無罪，核其認事用
    法均無違誤，量刑亦稱妥適，被告上訴意旨猶執前詞否認犯罪，公訴人依告訴人
    之請求提起上訴，以該彫刻刀非告訴人所有，及被告確有恐嚇行為等語，指摘原
    判決不當，均為無理由，應予駁回。
據上論斷，應依刑事訴訟法第三百六十八條，判決如主文。
本案經檢察官許仲瑩到庭執行職務。
中    華    民    國      九十一      年      七      月      二十四    日
                                  臺灣高等法院臺南分院刑事第四庭
                                      審判長法官  陳    義    仲
                                            法官  王    浦    傑
                                            法官  楊    子    莊
右正本證明與原本無異。
不得上訴。
                                      法院書記官  王    全    龍
中    華    民    國      九十一      年      七      月      二十九    日
附錄法條：
刑法第二百七十七條第一項：傷害人之身體或健康者，處三年以下有期徒刑、拘役或
                          一千元以下罰金。
